【裁判字號】    97,上更(一),373
【裁判日期】    971007
【裁判案由】    擄人勒贖等
【裁判全文】
臺灣高等法院刑事判決             97年度上更(一)字第373號
上  訴  人
即  被  告  乙○○
                  （現另案於台灣東成技能訓練所執行中）
指定辯護人  本院公設辯護人  周君穎
上列上訴人因被告等擄人勒贖等案件，不服臺灣板橋地方法院96
年度重訴緝字第2號，中華民國96年10月5日第一審判決（起訴
案號：臺灣板橋地方法院檢察署94年度偵字第15201號），提起
上訴，本院判決後，經最高法院第一次發回審理，本院更為判決
如下：
    主  文
原判決撤銷。
乙○○共同犯擄人勒贖罪，處有期徒刑拾貳年。
    事  實
一、乙○○（綽號饅頭）於民國（下同）91年間，因竊盜、贓物
    罪，經臺灣板橋地方法院94年度易緝字第142號判決，分別
    判處有期徒刑2年10月、10月，應執行有期徒刑3年6月確定
    ；復於94年間，因施用第二級毒品案件，經同上法院以95年
    度易字第46號判決判處有期徒刑4月，上訴後經本院以95 年
    度上易字第585號判決上訴駁回確定﹙均尚未執行完畢，本
    件不構成累犯﹚；詎猶不知戒慎，緣乙○○與古育偉（業經
    本院以95年度上訴字第3741號判決，認其本件所為係犯刑法
    第302條第1項之以非法方法，剝奪人之行動自由罪，判處有
    期徒刑8月，現由最高法院審理中）係朋友關係，而乙○○
    前因與甲○○（按甲○○係利用古育偉上線之電腦玩網路遊
    戲）在網路線上把玩角色扮演名為「革命」之遊戲時互嗆，
    心生不滿，明知其本人、友人張志煌（業經本院以95年度上
    訴字第3741號判決，認其本件所為係共同犯擄人勒贖罪，判
    處有期徒刑10年，現由最高法院審理中）與甲○○間，均無
    債務糾紛，竟與張志煌共同基於意圖勒贖而擄人之犯意聯絡
    ，謀議推由不具擄人勒贖犯意之古育偉以電話佯稱討論網路
    遊戲裝備為由，將甲○○誘至臺北縣新莊市○○街56巷1之5
    號2樓古育偉住處，再強押甲○○而為擄人行為後，恐嚇甲
    ○○向友人籌款取贖以供其等花用，惟古育偉不知乙○○、
    張志煌擄人目的，仍應允之。
二、古育偉旋與乙○○、張志煌共同基於妨害自由之犯意，由古
    育偉於94年6月23日晚間8時許，諉以前開事由邀約甲○○至
    其住處，隨後張志煌、乙○○即與不知情之乙○○女友王于
    欣（經檢察官處分不起訴）前往古育偉住處等候，迨甲○○
    於同日晚間8時42分許，依約抵達古育偉住處門口，事前埋
    伏在古育偉住家樓梯間之張志煌、乙○○即一擁而上，欲強
    行將甲○○拉入古育偉家中（古育偉及王于欣當時係在房間
    內），甲○○見狀掙扎抗拒欲行逃離，詎張志煌、乙○○竟
    分持古育偉家中之水果刀各1把，朝甲○○之左右大腿各刺1
    刀（傷害部分未據告訴），以防甲○○逃離，2人再將甲○
    ○押入古育偉住處房間內，接續加以毆打（傷害部分未據告
    訴），並由張志煌以其自備之電線綑綁甲○○雙手，嗣張志
    煌、乙○○因恐甲○○哀嚎引人注意報警，2人乃強押甲○
    ○下樓，至乙○○使用之車牌號碼ＪＶ－六二三○號自小客
    車上，王于欣跟在一旁，古育偉隨後亦上車。張志煌、乙○
    ○二人在車內即向甲○○揚言乙○○係通緝犯不怕死，若不
    拿出新臺幣（下同）10萬元，別想離開等語，致甲○○心生
    畏懼，同意帶同前開人等前往臺北縣汐止山上某處之友人借
    款。張志煌、乙○○、古育偉、甲○○及王于欣即同乘前開
    自小客車，欲前往臺北縣汐止，途中古育偉以接獲電話通知
    祖母心臟病發後藉故離去。張志煌遂與居住在臺北縣汐止市
    ○○街○段4巷16號之友人呂良彬（業經本院以95年度上訴字
    第3741號，認其本件所為係共同犯擄人勒贖罪，判處有期徒
    刑7年，現由最高法院審理中）聯繫後，前往呂良彬住處附
    近與呂良彬會合，呂良彬得知上情，竟與張志煌、乙○○基
    於擄人勒贖之共同犯意而事中參與，一同前行。嗣因甲○○
    無法明確指出汐止山上某處之友人住處，張志煌、乙○○心
    生不悅，於汐止山區某處，分持未扣案之球棒及外表類似槍
    枝之器物（按無法證明係屬制式槍枝或其他具有殺傷力之槍
    枝）毆打甲○○（傷害部分未據告訴），再由呂良彬帶領其
    等前往汐止某空屋內，共同強逼甲○○簽發面額30萬元、發
    票日94年6月23日之本票1紙得手，而使人行無義務之事，並
    喝令甲○○再向友人籌款，甲○○即在該空屋內以電話向蔡
    宜衡、周文正聯繫借款，並與蔡宜衡約定於94年6月24凌晨1
    時許，在臺北縣三重市○○路○段121號「茶騷有味」泡沫紅
    茶店交付3萬元贖款與乙○○指定之人。期間，張志煌另與
    不知情之吳明棋（經檢察官為不起訴處分）聯繫，要求吳明
    棋將其先前借用之車牌號碼七四七八－ＫＣ號自小客車駛至
    前開汐止空屋歸還，其後吳明棋即駕駛前開車輛前來會合。
    嗣張志煌即與吳明棋、甲○○、呂良彬共乘前開車牌號碼七
    四七八－ＫＣ號自小客車，乙○○則駕駛車牌號碼ＪＶ－六
    二三○號自小客車搭載王于欣，前往「茶騷有味」泡沫紅茶
    店，數人並在二車內以無線電聯繫。途中，張志煌與吳明棋
    、甲○○、呂良彬共乘之前開車輛發生車禍，乙○○乃囑吳
    明棋、張志煌留在現場處理，甲○○則由呂良彬強押改搭乙
    ○○駕駛前開車輛前往取贖，迨車抵「茶騷有味」泡沫紅茶
    店附近，即由呂良彬下車至紅茶店向蔡宜衡收取贖款3萬元
    得手後離去。其後，甲○○復向友人周文正聯絡，經與周文
    正約定在臺北市○○○路與南京東路交岔路口交付款項，迨
    94年6月24凌晨1時30分許，張志煌等一行人強押甲○○前往
    上開交岔路口，欲向周文正收取贖款時，乙○○等人見周文
    正在場會集多人，乃未下車取贖，並驅車離去，途中乙○○
    等人因感疲憊，遂將上情告知真實姓名年籍不詳綽號「小義
    」之成年男子，「小義」與乙○○等人亦基於擄人勒贖之共
    同犯意，在臺北市濱江市場附近與乙○○等人會合後，共同
    搭乘乙○○駕駛之車牌號碼ＪＶ－六二三○號自小客車，一
    同強押甲○○至臺北縣三重市○○○街289之1號「雅格汽車
    旅館」110號房內，張志煌亦因處理車禍事宜完畢後前往該
    處會合，乙○○及「小義」等人復在該旅館房內，強逼甲○
    ○簽發2紙面額分別為50萬及5萬元之本票得手，而使人行無
    義務之事，並接續要求甲○○再向友人籌款，「小義」並稱
    可押甲○○至臺北市文山區某處找「小義」之老大幫忙處理
    ，並取得贖款。張志煌、乙○○即自前開取得之3萬元贖款
    中取出1千元連同前開面額5萬元、50萬元之本票2張交與「
    小義」，由呂良彬與「小義」同行，強押甲○○搭乘計程車
    欲找「小義」之老大處理贖款，呂良彬並在計程車上取去甲
    ○○所有皮包證件防止甲○○脫逃。嗣「小義」、呂良彬將
    甲○○押至臺北市文山區「吉野家」速食店等候「小義」之
    老大，再轉往臺北市○○○路某家網咖與「小義」之老大見
    面後，「小義」之老大初始陳稱可居中處理，「小義」為取
    信甲○○，遂將前開面額50萬元之本票撕毀，但雙方因故未
    能談攏，「小義」之老大表明不想處理此事，呂良彬旋即離
    去。「小義」則仍要求甲○○另向友人籌款，甲○○即向林
    信志借款1萬元，並約定在臺北市○○○路○段某處之全國加
    油站交付，林信志依約於94年6 月24日6時許抵達上開地點
    交付1萬元贖款予「小義」，「小義」並將前開面額5萬元本
    票撕毀後，釋放甲○○，然甲○○已於前開擄人勒贖過程中
    ，因受張志煌、乙○○前開持刀刺傷及以球棒毆打等，致受
    有左眼結膜下出血、右大腿穿刺傷2×0.4公分、左大腿穿刺
    傷1×0.5公分、背部多處挫瘀傷8×3公分、4×1公分、9×3
    公分、9×3公分、左上臂挫瘀傷8×3公分、左前臂挫傷3×
    0.5公分、左頭皮擦傷0.5×0.5 公分2處等傷害（傷害部分
    未據告訴）。嗣經甲○○友人蔡宜衡、周文正、林信志於94
    年6月27日向警檢舉，經警循線追查而悉上情。
三、案經臺北市政府警察局移送臺灣板橋地方法院檢察署檢察官
    偵查後起訴。
    理  由
壹、程序方面：
一、按被告以外之人於審判外之陳述雖不符刑事訴訟法第159 條
    之1 至之4 等4 條之規定，而經當事人於審判程序同意作為
    證據，法院審酌該言詞陳述或書面陳述作成時之情況，認為
    適當者，亦得為證據；當事人、代理人或辯護人於法院調查
    證據時，知有同法第159 條第1 項不得為證據之情形，而未
    於言詞辯論終結前聲明異議者，視為有前項之同意，刑事訴
    訟法第159 條之5 定有明文。查證人林信志、蔡宜衡、王于
    欣、吳明棋、甲○○、周文正、江正吉於警詢中之陳述，雖
    屬審判外之陳述，但被告及其辯護人均未就證據能力聲明異
    議，且本院審酌上開筆錄作成之情形，認為以之作為本案之
    證據為適當，是以其等於警詢之陳述，自有證據能力。
二、次按被告以外之人於偵查中向檢察官所為之陳述，除顯有不
    可信之情況者外，得為證據，刑事訴訟法第159 條之1 第2
    項定有明文。本件證人林信志、蔡宜衡、王于欣、吳明棋、
    甲○○、周文證、江正吉於檢察官偵查中之供詞，業經具結
    ，有結文在卷為憑，且偵查中檢察官向被告以外之人所取得
    之陳述，原則上均能遵守法律規定，不致違法取供，其可信
    性極高，並無顯有不可信之情況，依上開規定，證人林信志
    、蔡宜衡、王于欣、吳明棋、甲○○、江正吉於檢察官偵查
    中之供詞，亦均得為證據。
三、又本件被告、選任辯護人及檢察官對於下列所述之其他書證
    ，均不爭執其證據能力（見原審卷第28頁），本院審酌該等
    書面作成時之狀況，並無不宜作為證據之情事，依刑事訴訟
    法第159條之5第2項規定，均得作為證據。
貳、實體方面：
一、訊據被告除辯稱：1.其無擄人勒贖犯意，並以乃因與甲○○
    間存有債務糾紛，亦即1筆10萬元、1筆4萬元債務，10萬元
    部分是之前約於94年6、7月間，在臺北縣新莊市某路旁以向
    張志煌所借得10萬元，持以借予甲○○；4萬元部分，是古
    育偉之前欠古育偉前女友小侞4萬元未還，小侞一直催古育
    偉還錢，其知道此事後，同意幫古育偉先還給小侞，古育偉
    因而打電話叫小侞來拿錢，小侞就由甲○○陪同到古育偉家
    ，其要交錢給小侞時，有先說將來古育偉若不還錢，則甲○
    ○既然與古育偉也是朋友，甲○○就要幫古育偉還，甲○○
    聽到其這樣說有點頭，故其認為甲○○有同意幫古育偉還錢
    ，後來古育偉不還錢，其就找甲○○要這筆錢，因而本件純
    粹是債務糾紛，其並無擄人勒贖之意圖；2.本票是「小義」
    強迫甲○○簽立，與被告無關云云外，對其餘前開事實欄所
    述之事實過程，均於原審、本院審理中坦認在卷；而就被告
    坦認之部分，即被告如何因把玩網路線上遊戲與甲○○發生
    爭執後，對甲○○心生不滿，竟委請古育偉佯以討論網路裝
    備為由，誘使甲○○於前開時地至古育偉住處後，由被告及
    張志煌共同以持刀及徒手毆打方式傷害甲○○，嗣並由張志
    煌以自備電線綑綁甲○○雙手，旋因恐甲○○哀嚎引人注意
    報警，乃強押甲○○離開古育偉住處下樓至乙○○使用之車
    牌號碼ＪＶ－六二三○號自小客車上，其間，乙○○與張志
    煌將甲○○綁架控制行動自由時，即以乙○○是通緝犯不怕
    死，若不拿出10萬元別想離開等語，要求甲○○向友人籌款
    ，致甲○○心生畏懼下答稱，可前往住在臺北縣汐止五指山
    某處之友人借款，旋即四處向友人籌款以求釋放，後張志煌
    、乙○○並分別邀約呂良彬、「小義」參與，甲○○並被迫
    在汐止空屋及雅格旅館相繼簽發本票，其後再由甲○○聯絡
    蔡宜衡、林信志分別交付贖款3萬元、1萬元與呂良彬、「小
    義」後，甲○○始獲釋放等情，併據被害人甲○○、證人蔡
    宜衡、周文正、林信志、江正吉等人於警詢證述、偵查或原
    審審理中結證綦詳；而甲○○於94年6月23日20時54分許，
    由被告、張志煌強押外出，被告並以右手搭在甲○○肩上，
    甲○○雙手似遭綑綁等情，亦據檢察官於偵查中勘驗案發時
    地古育偉住處樓下之監視錄影帶內容無誤後，製有勘驗筆錄
    附於偵查卷可憑（見94年度偵字第15201號偵查卷第175頁）
    ；而張志煌、吳明棋所駕車牌號碼七四七八－ＫＣ號自小客
    車，確於94年6月24日0時56分許，於國道一號南向21公里
    600 公尺處發生交通事故等情，亦有內政部警政署國道公路
    警察局第一警察隊94年11月23日公警一交字第09401080654
    號函在卷可參（見原審94年度重訴字第59號卷一第111頁）
    ；另甲○○於案發時地後受有如事實欄所述傷害，亦據其提
    出行政院衛生署臺北醫院診斷證明書附卷可憑；此外，並有
    古育偉前開住處樓下之監視錄影翻拍畫面相片等在卷可稽，
    足認此被告不爭執部分，核與事實相符，可以採信。至甲○
    ○雖證稱，在網路上與乙○○發生口角者係古育偉，不是甲
    ○○云云，然本案源自於乙○○在把玩名為「革命」之電腦
    網路線上遊戲時，與未經古育偉同意即逕以古育偉在該網路
    遊戲上所使用之角色化名參與網路遊戲之甲○○，2人因在
    網路線上遊戲對話互嗆所致糾紛等情，經古育偉迭於警詢、
    偵查、原審審理中供述綦詳，並核與被告所述相符，是茍非
    甲○○曾因上情，引起乙○○不滿，何以乙○○會找上被害
    人甲○○，從而甲○○證稱係古育偉在網路上與乙○○發生
    口角云云，與事實不符，尚無足取。再甲○○於警詢中固證
    稱：「饅頭」手拿槍枝往渠頭上敲打云云，惟本案既未扣得
    上開槍枝，且乏其他證據證明該槍枝係屬制式槍枝或其他具
    有殺傷力之槍枝，自僅得認被告乃持外表類似槍枝之器物毆
    打甲○○。
二、被告雖否認有擄人勒贖犯行，並以前詞置辯，於本院審理時
    ，辯護人再為其辯稱：被害人甲○○遭被告妨害自由達10小
    時之久，若被告意在勒贖，豈會僅取得區區4萬元後，即將
    甲○○釋放，顯見被告僅意在使債權得清償云云。然查，甲
    ○○與被告間並無債務糾紛（最高法院發回意旨二、三），
    有下開事證可證：
  (一)就被告與甲○○間究竟是否存有被告所指10萬元借款債務糾
    紛乙節，核諸證人甲○○於警詢中證稱：我於94年6月23日
    遭古育偉及其友人等強行綁架、擄人、強盜並刺傷我雙腿，
    故至貴隊製作筆錄，我與古育偉、「饅頭」、「小義」等人
    沒有債務或其他仇恨、糾紛等；我沒有積欠乙○○10萬元債
    務，也絕對沒有向他借過錢等語（見94年度聲監字第735 號
    偵查卷第24頁、94年度偵字第15201號偵查卷第10、21頁）
    ；於偵查中具結證稱：告古育偉等人擄人勒贖等語（見前開
    94年度偵字第15201號偵查卷第121頁）；於原審法院審理中
    具結證稱：乙○○總共跟我勒贖30萬元，我與乙○○間沒有
    任何金錢的糾紛等語在卷（見原審法院94年度重訴字第59號
    ，94年12月28日審判筆錄），證人甲○○已一再證稱從未積
    欠被告任何債務，乃遭被告擄人勒贖等語明確；而被告就其
    所主張94年6、7月間，曾在臺北縣新莊市某路旁交付現金10
    萬元借予甲○○乙節，則自陳並未有何借據或證人可憑，是
    被告辯稱本件乃因甲○○積欠其1筆10萬元債務所生糾紛，
    並無擄人勒贖犯意云云，顯與甲○○證述不合，其所辯復無
    實據相佐，自難憑信。
  (二)就被告與甲○○間究竟是否存有被告所指，甲○○同意代古
    育偉還款4萬元予被告之債務糾紛乙節，證人甲○○於原審
    法院審理中雖證稱：我跟被告第一次見面，時間是本案發生
    之前，是在古育偉家與被告見面，當時是古育偉欠我朋友（
    我只知道她綽號叫小侞，她是古育偉的前女友）10萬元，小
    侞打電話叫我陪她去古育偉家，向古育偉要這筆錢，是因為
    古育偉有先打電話叫小侞過去拿錢。然後，我就陪同小侞一
    起過去古育偉家，我過去時，乙○○已經在場，乙○○就說
    他要幫古育偉還錢，乙○○就先拿現金4萬元給小侞，而且
    還有6萬元還沒有還小侞。當初有簽乙○○為保證人的文件
    ，案發後，我們有拿給警方，作為追查的線索。當時乙○○
    不是用本名簽名當保證人，我忘記乙○○簽哪個名字，但是
    乙○○簽前開文件時，我有在場，並且有看到他按捺指印。
    這筆債務不是我欠的，與我無關，是古育偉欠的。當時乙○
    ○還錢時，有說若事後古育偉沒有將這4萬元還給乙○○時
    ，我要幫古育偉還4萬元給乙○○，但是我當時沒有把他所
    說當一回事，不過，我有笑一笑點點頭等語（見原審96年8
    月22日審判筆錄）；然核諸證人甲○○前於原審法院審理中
    乃證稱：在本件案發前，見過乙○○一次，是因古育偉以前
    的女朋友，要其陪同過去，之後古育偉拜託乙○○出來幫忙
    還錢，其在案發前只見過乙○○這一次，這一次乙○○有替
    古育偉拿一萬元現金給古育偉以前的女朋友等語（見原審94
    年度重訴字第59號，94年12月28日審判筆錄），則證人甲○
    ○關於乙○○曾代古育偉清償古育偉前女友小侞之借款數額
    究為4萬元或1萬元之證述前後不一，顯有瑕疵，所證是否屬
    實，本值存疑。況縱確有所謂被告曾替古育偉還款4萬元或1
    萬元與小侞，甲○○並同意被告，茍日後古育偉未歸還被告
    此墊款時，由甲○○代古育偉還款與被告之事，然核諸證人
    甲○○就本案遭被告等人強押籌款取贖之過程乃於原審法院
    證稱：在案發過程中，乙○○有恐嚇我說，他是通緝犯不怕
    死，他就是要10萬元，在汐止空屋時，他強押我簽30萬。他
    說就用這10萬元處理；他恐嚇我，我沒有欠他錢，他沒有提
    到「你欠我10萬元一定要還」這話，他從頭到尾都在恐嚇我
    ；從我被押到古育偉房間到押上車至汐止這中間，他都沒有
    無跟我講押我、打我的原因；他們在車上一直叫我想看看有
    沒有朋友可以借錢；乙○○跟張志煌在打我的過程中沒有說
    為何要打我；你在發生車禍之前，在汐止空屋時，「饅頭」
    叫我簽一張30萬的本票；他說他是通緝犯不怕死，要我簽，
    說不簽的話就讓我死在那邊；沒有說要我簽本票的原因，我
    自己也想知道；本案我認為我是無緣無故被打而被拿錢；「
    小義」是「饅頭」乙○○的朋友，他找「小義」來處理本票
    的金額；就是「饅頭」強迫我簽下本票的金額，「小義」還
    沒有到之前，「饅頭」說拿10萬元出來就放我走，我拿不出
    來，後來在汽車旅館就強迫我簽其他本票等語綦詳（見原審
    94年度重訴字第59號，94年12月28日審判筆錄）。茍被告主
    觀上確係基於其前述與甲○○間之債務糾紛未決，因而遽為
    本件犯行，其竟何以於本案過程中，始終未以債主自居而對
    甲○○告以乃因債務糾紛未決因而強押籌款之緣由，反而僅
    係一再恫嚇威逼甲○○四處籌款取贖？顯見被告於強押甲○
    ○期間，根本就係以其乃通緝犯不怕死為由要脅併傷害威逼
    甲○○籌款取贖，被告主觀上具有擄人勒贖之犯意甚明，其
    前開所辯，容係事後卸責之詞，不足採信。至證人甲○○後
    於原審法院審理中雖證稱：被告在要求簽本票時，有告知是
    因甲○○同意幫古育偉清償被告代墊款項之債務未決，因而
    押甲○○籌款及簽本票云云，然甲○○此部份所證，顯與其
    先前證述迥異，容係事後迴護被告之語，難以遽採，無從執
    為有利於被告之認定依據，併此敘明。
  (三)況核諸證人周文正於警詢時證稱：當時接獲無線來電顯示電
    話，一名陌生男子稱甲○○在他們手上，要馬上準備30萬贖
    款才肯放走甲○○等語；證人蔡宜衡、林信志證稱：甲○○
    遭釋放後告知係因前往找尋古育偉後，即遭人綁架後四處籌
    款取贖等語；同案共犯古育偉於警詢中供稱：甲○○和乙○
    ○、張志煌完全沒有財務糾紛或其他仇恨，伊曾介紹甲○○
    給乙○○認識，他們只見過一次面，第二次見面乙○○和張
    志煌就綁架甲○○等語，俱見被告顯係針對甲○○為擄人勒
    贖甚明；參核乙○○雖供稱甲○○積欠其債務10萬元（或14
    萬元）云云，同案共犯張志煌亦供稱：乙○○積欠伊債務10
    萬元云云，然茍被告乙○○所辯稱乃因甲○○積欠債務金額
    10 萬元或14萬元不等未還，方為本件犯行，並無擄人勒贖
    犯意云云屬實，其等何以竟要求周文正準備遠逾其等所主張
    之債權金額﹙10萬或14萬﹚，而要求高達30萬元之贖款始肯
    放走甲○○。嗣經甲○○之友人交付3萬元後，又要求其簽
    發面額50萬元及5萬元之本票，顯逾被告所自承對甲○○有4
    萬元債權之數額，益見被告本件犯行並非債務糾紛，顯係擄
    人勒贖無疑。
  (四)至證人王于欣於原審法院審理中雖證稱，甲○○有積欠乙○
    ○款項，但不知甲○○因何借款云云，然證人王于欣於本件
    案發時為乙○○女友，證詞難免偏頗，況果確有甲○○積欠
    乙○○款項之事，以王于欣為被告女友，且其於案發時雖見
    甲○○遭被告等人刀刺毆打強押等情，竟仍未離去而始終與
    被告同行，顯見2人關係甚密，王于欣竟何以對被告與甲○
    ○間因何借款，俱無所悉？證人王于欣前開證述，亦悖事理
    ，難以遽採；況被告亦自陳借款10萬元與甲○○並無證人或
    借據可憑，顯見證人王于欣前開證述，容屬傳聞，無從憑採
    ，是證人王于欣前開所證，應屬迴護被告之語，無從執為有
    利於被告之認定依據。
  (五)被告乙○○於警詢雖供稱：「是我叫甲○○向友人籌得款項
    後，由莫呈翔向友人選擇地點，我與友人『阿義』分別取得
    3萬元、1萬元及2張本票後由『阿義』放人。」、「（你們
    得取該贖款3萬元、1萬元及2張本票後如何分配？）這不是
    贖款，這是甲○○欠我的錢，我事後有分給張志煌1萬5千元
    ，因這件事他有幫我的忙，餘1萬元及2張本票由『阿義』拿
    走。」等語（見94年度偵字第15201號卷第53頁）；然衡情
    乙○○如為返還其積欠張志煌之債務始邀約張志煌前往併共
    為本件犯行，被告何以於警詢時供稱：「分給張志煌1萬5千
    元，因這件事他有幫我的忙」等語，堅指係因張志煌幫忙此
    事始分給張志煌1萬5千元，而未言明其返還積欠張志煌債務
    之事，是以被告前開供述，無非意在飾卸自身責任之詞，自
    不足採。
  (六)至被告之辯護人雖前為被告辯護稱：甲○○遭押期間所搭乘
    之車輛發生車禍，員警、記者等曾至現場處理，且其後出入
    速食店、網咖店及加油站等公共場所，甲○○均未出聲呼救
    ，足見甲○○明知本件僅係欠款遭追討之債務糾紛，並非擄
    人勒贖，於本院審理時再為被告辯護稱：依警方製作之94年
    6月24日0時56分於國道一號南向21公里600公尺處發生交通
    事故時之訪談紀錄所示：當時吳明棋駕駛之七四八七─ＫＣ
    號自小客車上共乘4人（含甲○○），足見車禍發生後警方
    到場處理時，被害人仍在現場，卻未向警方求救，顯見被告
    並未綁架甲○○為勒贖行為云云。惟查：證人甲○○於原審
    法院審理中證稱，離開古育偉家中，經過一樓大廳時雖有大
    廈管理員，但因我雙腳被乙○○、張志煌各砍了一刀，他們
    一個在我左邊，一個在我右邊，押著我用手勾住我肩膀押我
    離開大廳。因乙○○勾住我時，他說有藏一把刀，只要我喊
    就要刺下去，就是這原因所以我沒有求救。從汐止往三重路
    上有發生車禍，一發生車禍呂良彬就把我押下車，改搭乙○
    ○開的，乙○○是在車禍發生後約4分鐘左右到現場，那時
    警察尚未到場，呂良彬押我走在路肩，要我打電話給蔡宜衡
    講說在高速公路發生車禍會晚點到，過沒多久乙○○車子就
    來了，所以在出車禍到乙○○來之前是有人過來幫忙，但呂
    良彬叫對方不要管（見原審94年度重訴字第59號卷一第161-
    162頁），且證人王于欣於原審法院審理時證稱：在高速公
    路發生車禍時，甲○○與呂良彬在一起站在路肩，張志煌與
    警察在站路中間看車怎樣，甲○○與張志煌之間還有多人站
    在路中間，因大家都下車看等語（見原審94年度重訴字第59
    號卷二第44頁），顯見甲○○與警察間相隔甚遠，且有多人
    阻隔其間，甲○○於雙腳受傷，行動不便，且有共犯在旁之
    情況下，渠衡酌當時情況，度以縱向他人求救，亦無法脫離
    被告等之掌控，且警察專注車禍之處理，顯難知甲○○之行
    動自由受不法侵害，再雖上開車禍之談話記錄表上，記載吳
    明棋陳稱，車上共乘四人等語（見原審94年度重訴字第59號
    卷一第114頁），惟依上開證人之證述可知，警察係依吳明
    棋之陳述而記載七四八七─ＫＣ號自小客車車上乘客之人數
    ，而非親見車上尚有若干人，自難僅以警察曾到場處理車禍
    ，且於訪談記錄上記載車上共乘四人等情，即認甲○○於警
    察在場時未呼救，即表示渠行動自由未受拘束。且依證人甲
    ○○上開證述渠在古育偉住處一樓大廳受乙○○挾持不敢求
    救之原因，可知乙○○、張志煌、呂良彬等控制甲○○之行
    動，過程中並攜帶水果刀，且曾毆打及持刀刺傷甲○○，衡
    情甲○○之意識自已受到壓抑而不敢聲張，尚難以甲○○未
    於古育偉住處樓下或前開加油站等公共場合或警察在場時呼
    救，即推論本件係甲○○積欠乙○○債務遭追討，致不敢對
    外求援，而認定非屬擄人勒贖。辯護人前開為被告所為辯護
    ，尚無足取（最高法院發回意旨一）。
  (七)被告雖另辯稱：本票是「小義」強迫甲○○簽立，與被告無
    關云云，然甲○○遭強押籌款取贖期間，總計被威逼簽立面
    額30萬元、50萬元、5萬元本票各1紙，其中，面額30萬元本
    票乃在汐止空屋時，遭被告強令簽立，其餘面額50萬、5萬
    元本票2紙，則係在雅格汽車旅館內，遭被告及「小義」強
    逼簽發等情，經甲○○證述綦詳；而「小義」是被告的朋友
    ，被告找「小義」來是處理本票的金額，也就是被告強迫甲
    ○○簽下30萬元本票後，被告原本要求甲○○拿10萬元出來
    就放甲○○走，但因甲○○拿不出來，被告即再找「小義」
    出面，「小義」因而後來在汽車旅館強迫甲○○簽其他本票
    等情，亦經甲○○證述如前，顯見甲○○遭強押籌款取贖期
    間所被威逼簽立之本票3紙，或係遭被告本人強令簽立，或
    係由被告所找來為共同迫使甲○○籌款取贖，而與被告同有
    擄人勒贖犯意聯絡之「小義」所威逼簽立，此等甲○○遭威
    嚇簽立之本票，顯俱源自於被告或與被告有擄人勒贖犯意聯
    絡之「小義」所為，而均與被告有關，是被告前揭辯稱，容
    係事後卸責之詞，亦無足取。
  (八)至公訴意旨雖認：古育偉乃與被告、張志煌、呂良彬共犯本
    件擄人勒贖犯行，而古育偉以電話誘使被害人甲○○至其住
    處，並隨同乙○○等人強押甲○○欲至汐止山區等情，亦為
    不爭之事實，但查：被告及同案共犯張志煌始終否認在強押
    甲○○初始，即意圖勒贖，則是否得以古育偉參與強押甲○
    ○之行為即認定其計誘甲○○至住處之目的在於將甲○○交
    由乙○○等人強押籌款取贖，已有可疑。況張志煌與被告強
    押甲○○時，曾揚言：乙○○是通緝犯不怕死，若不拿出10
    萬元別想離開等語，要求甲○○向友人籌款取贖等情，固經
    甲○○指訴在卷，惟古育偉堅詞否認知情，且張志煌與被告
    自始亦未指稱古育偉明知上情而參與擄人勒贖犯行。再者，
    古育偉隨乙○○等人與甲○○至汐止山區途中，因接獲電話
    告以祖母心臟病發（按甲○○於警詢時雖供稱係被告古育偉
    裝病離去，於偵查中亦供稱古育偉裝以氣喘為由離去，惟古
    育偉堅稱當時係接獲電話告以祖母心臟病發，且甲○○於原
    審法院審理中亦證稱：「他（指被告古育偉）奶奶打電話來
    說什麼病發作」等語﹙見原審94年度重訴字第59號，94 年
    12月28日審判筆錄﹚，與古育偉前開所供相符，自應以此部
    分之供述為可採），乃先行下車，嗣亦未再與乙○○等人會
    合等情，迭據古育偉供承在卷，核與乙○○及甲○○證述之
    情節相符，是以該項勒贖情節，是否為古育偉事前所明知，
    或認係在彼等共同計劃犯罪之範圍，即乏確切證據證明，自
    難遽認古育偉應就乙○○等人取贖之行為負共犯責任。而古
    育偉先行返家後，雖未就所見甲○○遭人強逼籌款取贖乙節
    報警處理，且甲○○於原審法院審理時證稱：古育偉離去時
    ，乙○○曾告知古育偉會再與其電話聯繫等語（見原審94年
    度重訴字第59號卷，94年12月28日審判筆錄﹚，惟亦不足以
    推定古育偉有將共犯乙○○、張志煌等人所為擄人勒贖犯行
    視為自己實施行為一部之意思，或認古育偉與共犯乙○○等
    人有擄人勒贖之犯意聯絡或行為分擔；然以古育偉參與被告
    等人計誘甲○○至古育偉住處，古育偉並見甲○○在其住處
    遭刀刺、毆打及旋遭被告等人強押上車馳往汐止途中，竟均
    始終參與，古育偉就被告等人對甲○○之妨害自由犯行，自
    有犯意聯絡、行為分擔，而屬妨害自由之共犯，是公訴人認
    古育偉乃與被告、張志煌、呂良彬共犯本件擄人勒贖犯行，
    固有誤會，然古育偉就被告等人對甲○○之妨害自由犯行部
    分係屬共犯，則無疑義，併此敘明。
  (九)至辯護人雖請求傳喚證人即古育偉住處之大廈管理員江正吉
    及勘驗案發當時古育偉住處大樓監視錄影帶，以明案發當日
    ，被告是否有強押甲○○離開古育偉住處行為，然被告確有
    於案發時地強押甲○○離開古育偉住處等情為被告所不否認
    ，且經甲○○證述確遭被告等人強押離開古育偉住處如前，
    並經檢察官於偵查中勘驗案發時地古育偉住處樓下之監視錄
    影帶內容無誤後，製有勘驗筆錄附於偵查卷可憑，是本院認
    此部分事證明確，無再傳喚江正吉及勘驗案發當時古育偉住
    處大樓監視錄影帶之必要，併此敘明。
  (十)綜上所述，被告前揭所辯，容係飾卸之詞，不足採信，本件
    事證明確，被告共同擄人勒贖、共同傷害犯行，均堪認定。
三、按擄人勒贖罪，係以意圖勒贖而擄人為構成要件，其犯罪態
    樣，係將被害人置於行為人實力支配之下，予以脅迫，以便
    向被害人或其關係人勒索財物，因此擄人勒贖罪本質上為妨
    害自由與強盜之結合；在形式上則為妨害自由與恐嚇罪之結
    合；再按擄人勒贖罪，原為妨害自由及恐嚇取財之結合犯，
    再以勒贖之意圖而將被擄人至於行為人實力支配之下，即屬
    既遂，被告於犯罪實施中縱有妨害自由、恐嚇情事，仍為原
    擄人勒贖行為之一部，另使人行無義務之事，亦為妨害自由
    所吸收均不另論罪，最高法院著有88年度臺上字第4320號、
    83年度臺上字第4157號判例、79年度臺上字第166號判決、
    80年度臺上字第2839號判決可資參照。是核被告所為，係犯
    刑法第347條第1項之意圖勒贖而擄人罪。被告與張志煌、呂
    良彬及「小義」間，就前開擄人勒贖犯行，有犯意聯絡、行
    為分擔，應依刑法第28條規定（按刑法第28條雖將「實施」
    修正為「實行」，惟依照修正理由之說明，原「實施」之概
    念，包含陰謀、預備、著手及實行等階段之行為，修正後僅
    共同實行犯罪行為始成立共同正犯。是新法共同正犯之範圍
    已有限縮，排除陰謀犯、預備犯之共同正犯。新舊法就共同
    正犯之範圍既因此而有變動，自屬犯罪後法律有變更，應為
    新舊法比較適用。比較新舊法結果，適用修正後刑法第28條
    規定，較有利於被告。）。又起訴書雖未記載被告等人有向
    周文正聯繫取贖之事實，但此部分與前開事實欄所述擄人勒
    贖部分，有接續犯關係，屬實質上一罪，為起訴效力所及，
    本院自應併予審究。
四、原審據以論罪科刑固非無見，惟刑法第277條第1項之傷害罪
    ，必須告訴乃論，同法第287條第1項前段定有明文。而告訴
    乃論之罪，必須依法有告訴權之人，已提出合法告訴，為其
    訴追前提。原判決以被告夥同張志煌共同強押甲○○，並予
    毆打，致莫某受有左右大腿穿刺傷、背部多處挫瘀傷、左上
    臂前臂挫傷及左頭皮擦傷等傷害，乃論以同法第277 條第1
    項之傷害罪。然稽諸卷證，甲○○於警詢、偵查中似未對被
    告之傷害犯行，有表示欲加告訴之意（見94年度偵字第1520
    1號卷第10至15頁、第20、21頁、第121頁至123頁）。則此
    部分訴追條件已有欠缺，乃原判決疏未詳查，遽論以傷害罪
    責，應有判決不適用法則之違法（見最高法院發回意旨四）
    。被告上訴仍執陳詞否認犯罪，固無理由，惟原判決既有上
    開可議之處，自屬無可維持，由本院將原判決撤銷改判。
五、爰審酌被告年輕力壯，卻不知奮力向上，竟意圖勒贖而強擄
    甲○○，拘禁期間長達9小時餘使之惶恐莫甚，造成心理難
    以抹滅之傷害，期間，被告以持刀傷害被害人之方式，致之
    身心俱創，且其犯行危害社會治安甚鉅，犯後仍矢口否認，
    未見悔改，併參酌被告為擄人勒贖罪之首謀，惡性較重，及
    其犯罪之動機、目的、手段等一切情狀，量處如主文所示之
    刑，以示儆懲。至於被告所犯之罪為刑法第347條第1項之擄
    人勒贖罪，所宣告之刑復逾有期徒刑1年6月，依中華民國九
    十六年罪犯減刑條例第3條第1項第15款之規定，不得減刑，
    是被告本件所為核與減刑之要件不符，自不得減刑，併此指
    明。
六、被告強逼甲○○簽立之面額30萬元、50萬元、5萬元本票各1
    紙，雖係被告及共犯所有，因犯罪所得之物，但其中50萬元
    、5萬元本票2紙，於被告取得贖款時即行撕毀等情，已據甲
    ○○證述在卷，顯已不存在；另面額30萬元，發票人為甲○
    ○，發票日為94年6月23日之本票1紙，亦未扣案，且乏證據
    證明仍屬存在而未滅失，自屬無從宣告沒收。另被告、張志
    煌持以傷害甲○○之水果刀各1把，暨綑綁甲○○使用之電
    線及毆打所持之球棒1支、外表類似槍枝之器物，其中水果
    刀2把，被告及張志煌均供稱非彼等所有，另電線、球棒、
    外表類似槍枝之器物亦乏證據證明仍屬存在而未滅失，亦均
    不予宣告沒收，附此敘明。
據上論斷，應依刑事訴訟法第369條第1項前段、第364條、第299
條第1項前段，刑法第2條第1項前段、第28條、第347條第1項，
判決如主文。
本案經檢察官張秋雲到庭執行職務。
中    華    民    國    97    年    10    月    7     日
                  刑事第十六庭審判長法  官  溫耀源
                                    法  官  許增男
                                    法  官  王敏慧
以上正本證明與原本無異。
如不服本判決，應於收受送達後十日內向本院提出上訴書狀，其
未敘述上訴之理由者並得於提起上訴後十日內向本院補提理由書
（均須按他造當事人之人數附繕本）。
                                    書記官  丁淑蘭
中    華    民    國    97    年    10    月    7     日
附錄本案論罪科刑法條全文：
中華民國刑法第347條
（擄人勒贖罪）
意圖勒贖而擄人者，處死刑、無期徒刑或 7 年以上有期徒刑。
因而致人於死者，處死刑、無期徒刑或12年以上有期徒刑；致重
傷者，處死刑、無期徒刑或10年以上有期徒刑。
第 1 項之未遂犯罰之。
預備犯第 1 項之罪者，處 2 年以下有期徒刑。
犯第1項之罪，未經取贖而釋放被害人者，減輕其刑；取贖後而
釋放被害人者，得減輕其刑。


司法院資訊處製作；財團法人民間司法改革基金會備份。
